【裁判字號】    92,上易,623
【裁判日期】    920909
【裁判案由】    損害賠償
【裁判全文】
臺灣高等法院民事判決                            九十二年度上易字第六二三號
    上  訴  人  乙○○
    被  上訴人  丙○○
                甲○○
右當事人間損害賠償事件，上訴人對於中華民國九十二年五月六日臺灣桃園地方法院
九十年度訴字第一八四三號第一審判決提起上訴，並為訴之變更，經於中華民國九十
二年八月二十六日言詞辯論終結，本院判決如左：
    主    文
變更之訴駁回。
變更之訴訴訟費用由上訴人負擔。
    事    實
甲、上訴人方面：
一、聲明：被上訴人應連帶給付上訴人新臺幣（下同）七十三萬元及自民國八十九年
    四月七日起至清償日止，按年息百分之二十計算之利息。
二、陳述：除與原判決記載相同者，茲引用之外，補稱：
  (一)兩造於八十六年十一月十一日所立協議書（下稱系爭協議書）雖記載上訴人支出
    一百零六萬元予被上訴人，利息應自八十六年十一月十日起依每萬元月息二百元
    計算，由訴外人邱金益補貼，並由被上訴人協助代為追討上開金額。惟兩造簽訂
    該協議書，係因被上訴人前經上訴人仲介，向邱金益購買門牌號碼桃園縣桃園市
    ○○路一一五號房地（下稱系爭房地），並交付一百零六萬元價金予邱金益，嗣
    因系爭房地遭假扣押無法移轉所有權，買賣契約因而合意解除，上訴人知被上訴
    人仍有意購買系爭房地，乃與訴外人泛亞銀行股份有限公司（下稱泛亞銀行）桃
    園分行洽談，該行同意於向法院標得系爭房地後，以同一價格轉售被上訴人，被
    上訴人允諾買賣契約完成後，給付上訴人一百萬元仲介費，惟被上訴人因先前給
    付邱金益之一百零六萬元尚未獲償，資金不足，遂向上訴人借款一百零六萬元，
    上訴人為賺取仲介報酬而同意借款，顯見兩造簽訂上開字據之真意，係上訴人交
    付前開支票借予被上訴人，用以支付被上訴人向泛亞銀行桃園分行購買系爭房地
    之款項，並非承擔邱金益對被上訴人之債務。又不論該款項係被上訴人向上訴人
    之借款或上訴人代邱金益清償積欠被上訴人之債務，上訴人均係為賺取高額仲介
    報酬始交付該支票予被上訴人，由兩造於系爭協議書簽名欄後附註「約定於八十
    六年十一月十一日應會同至泛亞銀行簽約，先由丙○○代收」等語，應認兩造有
    以被上訴人與泛亞銀行桃園分行簽立買賣契約為停止條件之意，被上訴人嗣後既
    未與該分行訂約，該協議書約定之停止條件未成就，被上訴人受領上開支票之一
    百零六萬元之法律上原因即不存在，應依不當得利如數返還。
  (二)被上訴人於八十六年十一月二十一日、八十七年三月十六日、八十九年四月七日
    分別返還上訴人七萬元、十四萬八千零五元、三萬元，共計二十四萬八千零五元
    ，尚欠八十一萬二千零五元，依系爭協議書約定利息按年息百分之二十計算，八
    十六年十一月十日至八十九年四月七日，利息計四十七萬零九百六十元，邱金益
    於八十九年四月七日派人到被上訴人處所進行結算，同意尚欠一百零六萬元。被
    上訴人自八十九年五月至九十年二月十四日，每月還款三萬元，共還三十三萬，
    尚欠七十三萬元，本件應以八十九年四月七日兩造結算日為利息起算日，並以年
    息百分之二十計算利息。又邱金益給付上訴人仲介費四十萬元，與本件一百零六
    萬元無涉，被上訴人主張應予扣除，並不足採。
乙、被上訴人方面：
一、聲明：變更之訴駁回。
二、陳述：除與原判決記載相同者，茲引用之外，補稱：
  (一)被上訴人與邱金益之買賣契約合意解除後，上訴人為賺取高額仲介報酬，一再鼓
    吹被上訴人於泛亞銀行桃園分行承受系爭房地後，與該行訂立買賣契約，且唯恐
    被上訴人因邱金益未償還一百零六萬元而不願簽約，於評估邱金益仍有償債能力
    後，向被上訴人承諾關於被上訴人與邱金益買賣之一切損失及利息，均由其負擔
    ，並表示願替邱金益償還被上訴人一百零六萬元，惟要求被上訴人協助代向邱金
    益追討，被上訴人始同意與泛亞銀行桃園分行協商買賣事宜，並簽立系爭協議書
    ，將對邱金益一百零六萬元及每萬元月息二分之債權，轉讓上訴人，並將邱金益
    簽發之本票交付上訴人。且由上訴人書立之傭金收據可知，被上訴人與銀行訂約
    後，上訴人尚可向被上訴人與泛亞銀行各收取九十萬元及一百萬元仲介費，足證
    上訴人係為賺取高額利息及仲介報酬，以承擔邱金益債務之方式，誘使被上訴人
    與泛亞銀行桃園分行訂約，是不論依系爭協議書文義或當事人真意，上訴人交付
    該一百零六萬元支票予被上訴人，係為承擔邱金益對被上訴人之債務，非被上訴
    人向上訴人借款，且並未約定以被上訴人與泛亞銀行桃園分行成立買賣契約為停
    止條件，亦未約定被上訴人應按年息百分之二十計付利息予上訴人，上訴人以被
    上訴人未與泛亞銀行桃園分行訂約，主張停止條件未成就，被上訴人應返還一百
    零六萬元及加計利息，尚屬無據。
  (二)上訴人請求被上訴人給付縱令有理由，亦應扣除邱金益給付之仲介費四十萬元。
    又上訴人未獲清償部分，應向邱金益求償，與被上訴人無涉。
三、證據：除援用原審所提證據外，補提收據、匯款單、付款簽回單為證。
    理      由
一、按第二審為訴之變更，非經他造同意，不得為之，但請求之基礎事實同一或減縮
    應受判決事項之聲明者，不在此限，民事訴訟法第四百四十六條第一項、第二百
    五十五條第一項第二款、第三款分別定有明文。上訴人於原審依借貸及系爭協議
    書之法律關係訴請被上訴人連帶給付七十三萬三千三百元及利息，經原審判決敗
    訴後提起上訴，於本院九十二年七月十八日準備程序主張依不當得利請求，不主
    張其餘，嗣於本院同年八月八日減縮請求金額為七十三萬元及利息，核係對於請
    求之基礎事實同一所為之訴之變更，且係減縮應受判決事項之聲明，依首揭說明
    ，應予准許。
二、上訴人主張：被上訴人前經伊仲介，向訴外人邱金益購買系爭房地，並交付一百
    零六萬元價金予邱金益，惟因系爭房地遭假扣押而無法移轉所有權，被上訴人與
    邱金益乃解除契約。伊為促成被上訴人購買系爭房地，乃於八十六年十一月十一
    日與被上訴人訂立系爭協議書，約定以被上訴人與訴外人泛亞銀行桃園分行成立
    買賣契約為停止條件，由伊代墊被上訴人向該行購屋款一百零六萬元，其清償方
    式與邱金益還款方式同一，被上訴人並交付邱金益簽發之本票為擔保，惟被上訴
    人嗣後並未與該行簽訂買賣契約，上開協議書約定之停止條件未成就，被上訴人
    應返還一百零六萬元，被上訴人迄今僅清償三十三萬元，尚餘七十三萬元未清償
    等情，依不當得利，求為命被上訴人如數連帶給付，及自八十九年四月七日起至
    清償日止，按年息百分之二十計算利息之判決。
三、被上訴人則以：上訴人於伊等與邱金益解除系爭房地買賣契約後，為促成伊等向
    泛亞銀行桃園分行購買系爭房地，乃與伊等於八十六年十一月十一日訂立系爭協
    議書，約定由上訴人代邱金益清償一百零六萬元，伊等則交付邱金益簽發之本票
    予上訴人，系爭協議書係約定上訴人承擔邱金益對被上訴人之債務，並非約定以
    伊等與泛亞銀行桃園分行成立買賣契約為停止條件，由上訴人代墊購屋款一百零
    六萬元。邱金益不知兩造約定由上訴人代其清償一事，仍陸續將積欠之款項匯予
    伊等，伊等均如數轉交上訴人，惟邱金益僅清償三十三萬元，其餘未清償債務，
    上訴人應請求邱金益給付等語，資為抗辯。
四、查被上訴人前經上訴人仲介，向訴外人邱金益購買系爭房地，並交付一百零六萬
    元價金予邱金益，惟因系爭房地遭假扣押而無法移轉所有權，被上訴人與邱金益
    乃解除契約，邱金益並簽發面額一百零六萬元本票一紙交付被上訴人，嗣上訴人
    為促成被上訴人購買系爭房地，於八十六年十一月十一日與被上訴人訂立系爭協
    議書，並於同年月十日交付發票日為當日，面額一百零六萬元支票一紙予被上訴
    人，被上訴人則交付前開邱金益簽發之本票予上訴人，惟被上訴人並未與泛亞銀
    行桃園分行簽約，並已自上訴人交付之上開支票兌領一百零六萬元，邱金益則陸
    續匯款計三十三萬元予被上訴人，被上訴人均如數轉交上訴人等事實，為兩造所
    不爭，並有上訴人提出支票、協議書（見原審卷第一○至一二頁），及被上訴人
    提出委託斡旋契約書、協議書、不動產買賣契約書、本票、切結書、傭金收據（
    見原審卷第二八至三○、三二、三三、三五至三七頁）附卷可稽，堪信為真。
五、上訴人主張：伊於被上訴人與邱金益解約後，為促成被上訴人向泛亞銀行桃園分
    行購買系爭房地，與被上訴人訂立系爭協議書，約定以被上訴人與該銀行成立買
    賣契約為停止條件，由伊代墊被上訴人向該銀行購屋款一百零六萬元，惟被上訴
    人嗣後並未與該銀行訂約，上開協議書約定之停止條件未成就，被上訴人應返還
    一百零六萬元，被上訴人僅清償三十三萬元，尚餘七十三萬元未清償，應依不當
    得利返還等語，被上訴人則辯稱：系爭協議書約定上訴人承擔邱金益之債務，且
    伊等已交付邱金益交付之本票予上訴人，並非約定以伊等與泛亞銀行桃園分行成
    立買賣契約為停止條件，由上訴人代墊購屋款，伊等已將邱金益陸續匯款共三十
    三萬元轉交上訴人，上訴人應向邱金益請求其餘未清償部分，伊等兌領前開支票
    款並無不當得利等語。經查：
  (一)被上訴人與邱金益解除買賣契約後，邱金益雖交付其於八十六年十月三日簽發，
    同年月三十一日到期，面額一百零六萬元之本票一紙予被上訴人，惟並未於到期
    日清償，有被上訴人提出該本票附卷可稽（見原審卷第三二頁），此為兩造所不
    爭，嗣上訴人為促成被上訴人向泛亞銀行桃園分行購買系爭房地，於八十六年十
    一月十日由上訴人出具字據上載：「介紹桃市○○路一一五號乙案擬由泛亞銀行
    拍賣參與競標，俟本行泛亞標得後再依總價新台幣肆仟捌佰萬元轉售予由乙○○
    介紹之買主甲○○、丙○○。此案其中該抵押另拍定後處理點交及仲介佣金及原
    來押租金仲介費新台幣壹佰萬元正，原來之房屋押金新台幣壹佰萬元正，由銀行
    拍賣取得該不動產後，再登記給予買主甲○○與丙○○，同時此傭金賣方全部等
    過戶完成點交，尾款一併付清。買方：代表人：丙○○。介紹人：乙○○八十六
    年十一月十日」等語，有被上訴人提出上訴人不爭之字據為憑（見原審卷第三七
    頁），同日兩造並簽立另一字據，記載：「茲因購買邱金益房地代繳增值稅及契
    稅、代書費實際支出，辦理退費，若不足之金額由介紹人補足，從交尾扣除。（
    有關此次買賣之任何支出、損失部分，並按照利息二分計算）每萬分月息二分。
    買方：丙○○；介紹人：乙○○  八十六年十一月十日」等語（見原審卷第三四
    頁），嗣於翌日上訴人並簽訂傭金收據，交付被上訴人，約定「茲介紹甲○○與
    丙○○承購泛亞銀行競標位於桃市○○路一一五號房地，屆期由泛亞銀行標到，
    依事先約束價格由買主買受，登記完成，交付不動產，買方應付介紹費傭金新台
    幣玖拾萬元正給予介紹人乙○○。此據為憑。買方：甲○○、代丙○○；介紹人
    ：乙○○。中華民國八十六年十一月十一日」等語（見原審卷第三六頁），並簽
    訂系爭協議書約定：「因丙○○及甲○○承買位於桃市○○路一一五號房地之事
    ，被他人假扣押，由乙○○暫代墊新台幣一百零六萬元正，此案邱金益應自86年
    11月10日起代墊金額依每萬元月息貳佰元計算，由邱金益補貼，丙○○、甲○○
    協助代為追討金額，票號Ｎ0000000本票金額一百零六萬元正，到期日86年10月
    31日，支票Ｎ0000000，到期日86年11月10日，金額一百零六萬元正，買方收墊
    竹企支票人丙○○，代墊介紹人徐慶光，86.11／11」等語，最末行則記載：「
    約定於86年11月11日應會同至泛亞銀行簽約，先由丙○○代收」等語（見原審卷
    第一二頁），前者除「徐慶光」之簽名外，係由被上訴人丙○○所寫，後者及上
    開徐慶光之簽名係上訴人所載，業據兩造陳明在卷（見本院卷第七六頁）。依上
    開兩造訂立之文件觀之，上訴人為促成被上訴人於與邱金益解除買賣契約後，能
    再與泛亞銀行桃園分行成立買賣契約，由上訴人再次賺取佣金，惟因邱金益未依
    約返還被上訴人交付之買賣價金，上訴人為使被上訴人得不受邱金益未返還該價
    金之影響而願與泛亞銀行洽商買賣之事，始與被上訴人訂立系爭協議書，約定由
    上訴人清償邱金益於解除買賣契約後應返還被上訴人之價金一百零六萬元，並自
    系爭協議書訂立前一日，即上訴人交付前開同面額支票予被上訴人代邱金益清償
    之八十六年十一月十日起算利息，而邱金益並不知上訴人代為清償之事，此為兩
    造所不爭，故系爭協議書約定被上訴人須協助上訴人向邱金益追討，被上訴人並
    將邱金益簽發交付被上訴人之上開本票交付上訴人，應認被上訴人就對邱金益之
    債權讓與上訴人，並約定不通知債務人邱金益，由被上訴人繼續向邱金益追索，
    再轉交上訴人，依民法第二百九十七條規定，被上訴人對於邱金益之債權，於上
    開約定成立時，移轉於上訴人。
  (二)按附停止條件之法律行為，於條件成就時，發生效力，民法第九十九條第一項定
    有明文。而法律行為之附停止條件，係指該法律行為效力之發生，繫於將來、客
    觀、不確定的事實之成就。倘法律行為之效力於契約訂立時即已發生，並未以將
    來、客觀、不確定的事實之成就為效力發生與否之條件，則難謂係附停止條件之
    法律行為。查兩造訂立系爭協議書雖約定由上訴人「暫代墊」一百零六萬元，惟
    兩造於訂立該協議書之前一日即由上訴人交付發票日為同日，面額為一百零六萬
    元之第三人為發票人之支票交付被上訴人，而被上訴人同時亦將邱金益簽發之上
    開同面額之本票交付上訴人，並約定即日起依每萬元月息二百元計付利息，由被
    上訴人代上訴人向邱金益追討等情，兩造間就被上訴人對於邱金益之債權，約定
    讓與上訴人，業如前述，並未載明該債權讓與須待被上訴人與泛亞銀行桃園分行
    訂立買賣契約後始生效力之意旨，或註明被上訴人如未與泛亞銀行桃園分行訂立
    買賣契約應返還該支票或一百零六萬元之文字，尚難僅憑上開由上訴人暫代墊一
    百零六萬元之文字，遽認兩造之債權讓與契約附有停止條件。又系爭協議書於兩
    造簽名後末行由上訴人附記：「約定於86年11月11日應會同至泛亞銀行簽約，先
    由丙○○代收」等語如前述，被上訴人於收受上訴人所為附記後並未異議，僅能
    認定被上訴人應於前開時日會同上訴人至該銀行辦理簽約事宜，惟兩造就被上訴
    人倘未能與該銀行簽約，被上訴人是否應返還上開支票或一百零六萬元，或上訴
    人應返還前開本票予被上訴人乙節，均未明定，亦無從憑該註記認係前揭債權讓
    與之停止條件。何況，倘系爭協議書果約定以被上訴人與泛亞銀行桃園分行簽訂
    買賣契約為停止條件，兩造約定會同前往該銀行之日期為八十六年十一月十一日
    ，系爭協議書亦係同日訂立，則上訴人於被上訴人是否能與該銀行訂立買賣契約
    尚未確定之前，理應於訂約當日始交付該支票，或交付之支票發票日應為訂約同
    日或之後，以避免被上訴人於訂約前，即停止條件未成就前收受該支票可立即提
    示兌領，始符常理，惟上訴人交付被上訴人之上開支票係約定訂約日之前一日即
    同年月十日，票載發票日亦係同日，被上訴人於收受該支票，於約定之訂約日前
    即可提示兌領，上訴人豈非於停止條件成就前負有支付該一百零六萬元之風險，
    此與常情不相吻合，尤難作為兩造有以被上訴人與泛亞銀行桃園分行簽約作為上
    開債權讓與之停止條件之證明。兩造訂立上開協議書將被上訴人對於邱金益之債
    權讓與上訴人，既於訂立日即生效，並未以被上訴人將來是否與泛亞銀行桃園分
    行訂立買賣契約之客觀、不確定事實之成就為條件，依前揭說明，自難認系爭協
    議書附有停止條件，則被上訴人雖會同前往該銀行而未與之簽約，此為兩造所不
    爭，亦難認該協議書所附之停止條件不成就而不生效力，系爭協議書既於訂立時
    已生效，則被上訴人基於該協議書收受一百零六萬元，自非無法律上原因而受有
    利益，難謂構成不當得利。上訴人之主張，尚非有據。
六、又被上訴人業將邱金益陸續給付合計三十三萬元交付上訴人，為兩造所不爭，並
    有被上訴人提出之收據、匯款單、付款簽回單在卷足憑（見本院卷第四九至六○
    頁），堪信為真。惟兩造之債權讓與契約並未附前開停止條件，已如前述，則上
    訴人變更之訴依不當得利之法律關係，訴請被上訴人連帶返還一百零六萬元扣除
    前開三十三萬元之餘款七十三萬元，及自八十九年四月七日起至清償日止，按年
    息百分之二十計算之利息，為無理由，應予駁回。
七、兩造其餘攻擊、防禦方法，核與判決結果不生影響，不予一一論述，附此敘明。
八、據上論結，本件變更之訴為無理由。依民事訴訟法第四百四十九條第一項、第七
    十八條，判決如主文。
中      華      民      國    九十二    年      九      月      九      日
                              民事第五庭
                                  審判長法  官  黃  熙  嫣
                                        法  官  陳  介  源
                                        法  官  黃  雅  惠
正本係照原本作成。
不得上訴。
中      華      民      國    九十二    年      九      月      十二    日
                                        書記官  徐  淑  琴


司法院資訊處製作；財團法人民間司法改革基金會備份。
